臺灣高等法院高雄分院民事判決　九十三年度重上字第四號
　　　上　訴　人　　甲○○
　　　兼
　　　訴訟代理人　　戊○○
　　　訴訟代理人　　許明德律師
　　　　　　　　　　吳芝瑛律師
　　　　　　　　　　鄭勝智律師
　　　被　上訴人　　合作金庫銀行股份有限公司
　　　法定代理人　　丁○○
　　　訴訟代理人　　丙○○
　　　　　　　　　　乙○○
當事人間請求確認債權不存在事件，上訴人對於中華民國九十二年十二月十二日臺灣
高雄地方法院九十二年重訴字第三一號第一審判決提起上訴，本院於九十三年五月五
日辯論終結，判決如下：
　　　主　　　文
上訴駁回。
第二審訴訟費用由上訴人負擔。
　　　事　　　實
一、上訴人起訴主張：訴外人王博文於民國（下同）八十九年三月十六日向被上訴人
　　借款新台幣（下同）一千二百萬元，上訴人並未同意擔任保證人，詎被上訴人竟
　　以非上訴人簽名之借據向台灣屏東地方法院聲請對上訴人之財產為假扣押，嗣經
　　查得係被上訴人職員乘訴外人王蔡金菊保管上訴人印章時，欺哄王蔡金菊攜印章
　　至被上訴人南高雄支庫，由行員將印章蓋於借據上，惟上訴人並未授權王蔡金菊
　　蓋章。另王博文又向被上訴人借款三百萬元，上訴人亦未同意擔任連帶保證人，
　　被上訴人對上訴人亦無該三百萬元債權可言。爰請求：（一）確認被上訴人與上
　　訴人於八十九年三月十六日以王博文為借款人，上訴人為連帶保證人，金額一千
　　二百萬元之保證債務不存在。（二）確認被上訴人與上訴人於八十九年八月三十
　　一日以王博文為借款人，上訴人為連帶保證人，金額三百萬元之保證債務不存在
　　。
二、被上訴人則以：王博文於八十九年三月十六日、八月三十一日邀同上訴人為連帶
　　保證人，共向被上訴人借款一千七百萬元，詎王博文並未依期攤還本息，嗣經被
　　上訴人向原審法院聲請九十年度促字第二八０四五號支付命令促其清償，上訴人
　　並未異議，乃由原審法院核發確定證明書，已生確定之效力。王博文於七十九年
    邀上訴人為連帶保證人向被上訴人借款二千萬元，並提供高雄市○○○街七五號
    一、二樓設定抵押權予被上訴人，自八十五年四月後貸款一千七百萬元，每年即
　　以轉期方式辦理借款之延續。另甲○○於八十一年二月始於被上訴人處開立存款
　　帳戶，且與被上訴人第一筆借款係於八十一年二月二十八日邀同戊○○為連帶保
　　證人借款五百萬元，嗣於八十二年清償後再分別借款四百萬元、一百萬元，借款
　　期限十五年，證人王蔡金菊雖證稱其保管上訴人印章印章係為辦理該筆借款所需
　　，惟該筆借款無須每年換單，且借款自八十一年開始，焉有自七十九年即交證人
　　保管。上訴人於七十九年八月六日、八十六年九月二十日均親至被上訴人之營業
　　處對保、簽章，其簽訂授信約定書時即知其保證責任等語，資為抗辯。
三、原審判決駁回上訴人在第一審之訴，上訴人不服，提起上訴，請求（一）原判決
　　廢棄。（二）確認被上訴人與上訴人於八十九年三月十六日以訴外人為借款人，
　　上訴人為連帶保證人，金額一千二百萬元之保證債務不存在。（三）確認被上訴
　　人與上訴人於八十九年八月三十一日以王博文為借款人，上訴人為連帶保證人，
　　金額三百萬元之保證債務不存在。被上訴人則請求駁回上訴。
四、兩造不爭執之事項：（一）王博文於七十九年向被上訴人借款二千萬元，並提供
    高雄市○○○街七五號一、二樓設定抵押權予被上訴人。（二）上訴人分別於七
    十九年八月六日、八十六年九月二十日於被上訴人處簽定授信約定書。
五、本院判斷:
　(一)系爭借款，被上訴人雖曾以原審九十年度促字第二八０四五號支付命令對上訴人
　　請求清償借款，並因上訴人未提出異議，而由原審核發確定證明書，此業經原審
　　調閱該院九十年度促字第二八０四五號支付命令卷宗審核，惟上訴人就此提出抗
　　告，嗣經本院認該支付命令因並未合法送達予上訴人，且於發支付命令後三個月
　　內無法送達予上訴人，該支付命令失其效力，至該確定證明書僅為通知性質，該
　　支付命令既未確定，縱已發確定證明書，亦不使該支付命令生確定之效力，此有
　　本院九十二年度抗字第二三０號民事裁定在卷可參（原審卷第一一七至一一九頁
　　），該支付命令既未於三個月內送達予上訴人而未確定，自無既判力，是被上訴
　　人起訴請求確認該債權不存在，即有受確認判決之法律上利益，且無違一事不再
　　理之原則。
　(二)王博文係於七十九年七月四日即以上訴人為連帶保證人向被上訴人申請週轉金二
　　千萬元，經被上訴人審核後於七十九年九月十一日核貸一千萬元，十二月十一日
　　再貸放一千萬元，此有被上訴人所提之授信申請書、不動產調查表、授信申請暨
　　批覆書、借據在卷可憑（原審卷第一四四至一四六頁，第二三０、二三一頁），
　　又上訴人於七十九年八月六日對被上訴人簽立授信約定書（原審卷第二三、二四
    頁），而上訴人於七十九年間與被上訴人並無借款之相關事宜，遲至八十一年二
    月二十八日始由甲○○為借款人向被上訴人貸款五百萬元之事實，為上訴人所不
    否認，並有借據、授信戶結案資料查詢單在卷可稽（原審卷第一五三頁、第二一
　　九至二二九頁），上訴人雖抗辯甲○○將其所有高雄市○○○街七十五號六樓房
　　地於七十九年七月九日供被上訴人設定最高限額六百五十萬元抵押權，有土地及
　　建物謄本可證（本院卷第二九至三四頁），上訴人主張於七十九年八月六日簽立
　　之授信約定書係為上訴人與被上訴人間之借款等語，然查上訴人於七十九年間與
　　被上訴人並無借款之事實，遲至八十一年二月二十八日始由上訴人甲○○為借款
　　人並邀同上訴人戊○○為連帶保證人向被上訴人申貸五百萬元，已如上述，且依
　　銀行一般慣例，借款人為借款撥貸之需，須向借款銀行開立一活期或活儲帳戶以
　　便放款轉帳，上訴人甲○○於八十一年二月二十一日申請貸款並經核准後同年二
　　月二十四日親至被上訴人營業處所開立活儲帳戶以便貸款撥貸，為上訴人所不爭
　　執，依上訴人簽立授信約定書之時間點係在王博文申請借款並核貸之間而該時上
　　訴人並未有向被上訴人有借款之事宜，衡諸事理，上訴人焉有可能在借款之二年
　　前即對二年後之借款簽立授信約定書﹖上訴人抗辯上開授信約定書非為上述二千
　　萬元之借款為連帶保證人顯不足採，亦即上訴人簽立之上述授信約定書係為保證
　　王博文之債務，足資認定。
　(三)王博文上開二千萬元之借款，於清償部分本金或延期清償後，又於八十三年九月
    二十一日於原借額度內借貸一千二百萬元同時，由被上訴人收回所欠九百萬元，
　　八十五年四月三十日再於額度內，借貸三百萬元，有授信申請暨批覆書可稽（原
　　審卷第二八四、二九二頁），此後該二筆貸款，則分別於八十五年十月一日、八
　　十六年四月三十日，同年十月六日，八十七年五月十三日、同年十一月二日、八
　　十八年五月十八日、八十九年三月十六日、同年八月三十一日逐次繼續轉期續貸
　　，此有授信申請暨批覆書記載「已轉期」可稽（即原借款清償期到期，未清償，
　　再延長清償期之意；（原審卷第二九四、二九八、三０一、三０七、三一０、三
　　一六、三二四、三二九頁），是可知上開二筆貸款，均係從原申請核貸二千萬元
　　之週轉金額度內借貸，此後並一直轉期續貸，而有關此一續貸，均係由證人王蔡
　　金菊前往辦理等情，亦經承辦各該事務之證人曹家道、陳藝證稱：「我們是做轉
　　期的，借據由他們先帶回去，之後我們在核對印章，是王太太拿來的，何時借的
　　我不清楚。」「是依照授信約定書核對留存印鑑。」「同一保證人在第一次就同
　　一借款人為同一筆借款之保證時，會請保證人到現場核對，以後轉期、續期則不
　　會再作核對保證人，僅會比對印鑑章。」（原審卷第一四二、一四三頁）上訴人
　　抗辯系爭借款皆為到期清償，並非轉期，該二筆借款與王博文之借款非同一筆借
　　款等語，惟借款契約還款方法上蓋用「到期清償」字樣，係指於借款契約訂立時
　　，雙方約定債務人於清償時屆至時即應清償之意，並非指清償期屆至時債務人所
　　為清償債務之方法，故縱被上訴人授信申請暨批覆書上載「到期清償」等語，亦
　　非可證明王博文之借款債務未以轉期之方式延後清償，上訴人上開抗辯自非可採
　　。
　　另上訴人抗辯：係被上訴人行員違反對保手續，且欺哄王蔡金菊前往蓋章乙節。
　　證人王蔡金菊雖稱：「甲○○印章放我這邊是因為仁愛街房子有貸款，上訴人向
　　合作金庫貸款，供我們繳利息。」「甲○○將印章交給我時有交代只要六樓的事
　　情，銀行要辦什麼時才代理她去辦，我有認識字，高職畢業。」「借據上的借款
　　人的名字都是我寫的，印章是銀行叫我拿去給他們蓋。」「我女兒沒有授權我在
　　借據上簽名及蓋用他的印章。一千二百萬元的貸款是我向銀行借的，上訴人都不
　　知道。我用他們的名義總共借壹仟二百萬元及三百萬元，他們都不知道。事後我
　　都沒有向上訴人講過。」（原審卷第一二五頁），惟查，上訴人與被上訴人間之
　　借貸關係始於八十一年間，若王蔡金菊所言屬實，其保管印章亦應係在八十一年
　　以後，但上開七十九年間所借二千萬元之借據上即已有上訴人所有之印章蓋於借
　　據上，且其上之簽名與八十九年借據上之簽名亦相同（原審卷第一七０、一七一
　　、二三０、二三一頁），均為王蔡金菊所為，又上訴人向被上訴人所借五百萬元
　　，屬十五年之長期貸款，非須每年對保或換單，且八十七年上訴人就所借五百萬
　　元亦親自辦理變更還款辦法，亦為上訴人所自陳（原審卷第一八五頁），並有變
　　更借據契約為證（原審卷第一九一、一九二頁），足認王蔡金菊持有上訴人之印
　　章應非專為辦理有關高雄市○○○街七五號六樓之貸款事宜，而係經上訴人授權
　　處理所有貸款、保證事宜，且王蔡金菊為高職畢業，並非不識字之人，且自七十
　　九年間即與被上訴人有借貸往來，就借貸、對保事宜應非不明瞭，則其於八十九
　　年於借據上簽名蓋章，應可知所為何事，而無遭欺哄之虞，是王蔡金菊既為上訴
　　人甲○○之母，所證亦有如上之矛盾，是其證言尚非可採，再者，依上訴人所提
　　彰化商業銀行業務處理程序授信篇規定：「銀行對於借款人或保證人所出具之上
　　述文件應派員辦理對保手續，以驗明確為借款人或保證人之本人所為，其對保手
　　續應注意事項如下：(一)辦理新放時，各種債權憑證所蓋借保戶印章，應與其約定
　　書所蓋印章確實核對外，並應由負責人覆核無誤後始可放出。」從而，被上訴人
    於處理八十九年轉期續貸（非新放款）時，既已核對印章無誤，即與上開他銀行
    之對保手續無誤，則上訴人稱被上訴人對保手續有誤，亦無所據。
　(四)上訴人另主張：戊○○於八十九年八月十八日即發存證信函予被上訴人表示，非
　　其親簽之保證均為無效，詎被上訴人竟又於八十九年八月三十一日再要求證人王
　　蔡金菊前往對保三百萬元之借款，顯有惡意云云，被上訴人雖不否認有收受存證
　　信函（原審卷第五四、五五頁），惟抗辯系爭借款於八十九年八月間尚積欠六個
　　月利息未繳且本金亦已到期，為保債權，被上訴人聲請假扣押執行上訴人之不動
　　產，甲○○偕同王蔡金菊親至被上訴人之營業處詢問假扣押執行之標的及查封情
　　形並請求暫緩執行，被上訴人收受該存證信函後王蔡金菊向被上訴人表明願清償
　　系爭債務欠之利息，並請求對系爭借款轉期一年，王蔡金菊乃於八十三年八月二
　　十九日清償系爭借款本金一、二００萬元積欠利息四一八、一六六元及借款本金
　　三百萬元積欠利息一三四、一七八元有被上訴人之放款帳務序時紀錄明細表可稽
　　（本院卷第一一八至一二０頁），王蔡金菊亦不否認（本院卷第一二七頁）。按
　　上訴人之不動產已由被上訴人聲請假扣押執行，若非上訴人有同意續期，並將印
　　章交證人王蔡金菊使用，則被上訴人大可依約對上訴人求償，何須在未經上訴人
　　同意下，逕自要求證人王蔡金菊前往對保，是上訴人上開主張並無足取。
　(五)王蔡金菊持上訴人所有之印章既非專為辦理高雄市○○○街七五號六樓之貸款事
　　宜，且早於七十九年間即持該印章為上訴人辦理保證事宜，而上訴人就該印章除
　　在八十一年以後曾以借款人身分自行辦理高雄市○○○街七五號六樓之貸款、變
　　更契約事宜外，於七十九年間在未向被上訴人借款，且僅有一保證借款之時，簽
　　立授信約定書，並即將印章交由王蔡金菊處理，又於八十六年間在未辦理新增或
　　續期貸款之事宜（以借款人身分）下，因當年被上訴人更新授信約定書內容，上
　　訴人再次簽立一不否認為真正之授信約定書（原審卷第一八七、一八八頁），且
　　自七十九年至八十八年長達將近十年時間，由上訴人擔任連帶保證人之借款亦幾
　　乎年年換單重新蓋章，上訴人均未曾異議，綜上各該情況，顯見上訴人應有授權
　　王蔡金菊就系爭二筆共一千五百萬元之保證債務前往對保蓋章甚明。
六、綜上所述，上訴人於七十九年間就王博文所借二千萬元之部分，既已簽立授信約
　　定書擔任連帶保證人，嗣於王博文就所借二千萬元清償部分本金或延期清償後，
    於原借額度內續借系爭一千二百萬元、三百萬元後，並於八十六年間再次簽立授
    信約定書以保證系爭債務，並授權王蔡金菊簽立借據，而系爭債務迄今又未清償
　　，從而上訴人請求確認系爭二筆保證債務不存在，自屬無據。原審為上訴人敗訴
　　之判決，核無違誤。上訴論旨求予廢棄為無理由，應予駁回。
七、據上論結，本件上訴為無理由，依民事訴訟法第四百四十九條第一項、第七十八
　　八條，判決如主文。
中　　　華　　　民　　　國　　九十三　　年　　　五　　　月　　 十九　　 日
　　　　　　　　　　　　　　　　　臺灣高等法院高雄分院民事第六庭
~B1審判長法官　許明進
~B2法　　　官　謝肅珍
~B3法　　　官　張明振
正本係照原本作成。
如對本判決上訴，須於判決送達後二十日內向本院提出上訴狀，其未表明上訴理由者
，應於上訴後二十日內向本院提出上訴理由書（均須按他造當事人之人數附繕本）。
上訴時應提出委任律師或具有律師資格之人之委任狀，並依附註條文規定辦理。
中　　　華　　　民　　　國　　九十三　　年　　　五　　　月　　 二十　　 日
~B法院書記官　呂素珍
附註：
民事訴訟法第四百六十六條之一：
對於第二審判決上訴，上訴人應委任律師為訴訟代理人，但上訴人或其法定代理人具
有律師資格者，不在此限。
上訴人之配偶、三親等內之血親、二親等內之姻親，或上訴人為法人、中央或地方機
關時，其所屬專任人員具有律師資格並經法院認為適當者，亦得為第三審訴訟代理人。
第一項但書及第二項情形，應於提起上訴或委任時釋明之。
                                                                        Ｆ
